【裁判字號】    90,上訴,494
【裁判日期】    900515
【裁判案由】    詐欺
【裁判全文】
臺灣高等法院臺南分院刑事判決               九十年度上訴字第四九四號     Ｃ
      上  訴  人
      即  被  告  甲  ○  ○
右上訴人因詐欺案件，不服臺灣臺南地方法院九十年度訴字第一六三號中華民國九十
年二月二十三日第一審判決（起訴案號：臺灣臺南地方法院檢察署八十九年度偵字第
七七五三號），提起上訴，本院判決如左：
      主      文
原判決撤銷。
本件免訴。
      理      由
一、公訴意旨略以：甲○○與綽號「財哥」不詳姓名成年男子、綽號「阿元」黃清元
    、李長霖（另由臺灣屏東地方法院檢察署檢察官偵辦）、鐘嘉興等人基於共同意
    圖為自己不法之所有之概括犯意，自八十七年八月初某日起，連續在臺南市○○
    路一四四號「景新傢俱行」及臺南市○○路「星辰ＫＴＶ」內，利用「祥麟珠寶
    行」、「星辰ＫＴＶ」、「樂利電器音響企業社」等信用卡特約商店之刷卡機，
    以「假消費、真刷卡」之方式，貸放金錢與持有聯合信用卡而急需款項之不特定
    人。其方式為：由甲○○招攬並接待不特定借款人至上開傢俱行，並核對借款人
    所提出之身分證及信用卡，除部分轉介至臺南市○○路星辰ＫＴＶ向鍾嘉興借款
    外，即以000000000號行動電話聯絡「財哥」，或以（０六）0000
    000號電話聯絡黃清元、李長霖，由「財哥」、黃清元、李長霖其中一人攜帶
    刷卡機、簽帳單及現金至該傢俱行，供借款刷卡借貸金，實際上並無消費行為，
    而偽以刷卡消費之方式，貸與刷卡金額百分之八十八之金錢，再由「財哥」或黃
    清元等人製作不實之消費簽帳單，交刷卡人簽名後，佯為購物消費而彙送聯合信
    用卡處理中心請款，致使聯合信用卡處理中心及各信用卡發卡銀行陷於錯誤，而
    於請款後數日至一個月內依刷卡金額付款，藉此方式取得與貸放之原本顯不相當
    之重利，以之為常業，由甲○○抽取刷卡金額百分之一或百分之二，餘歸「財哥
    」、「黃清元」取得。迄八十七年八月二十五日止，共計以此方式貸放約新臺幣
    一百二十餘萬元。嗣於八十七年八月二十五日十三時四十五分許，在前開傢俱店
    內經查獲。同日下午十六時十分許，李長霖經黃清元聯繫，攜帶「樂利電器音響
    企業社」信用卡刷卡機及簽帳單印表機前往該店欲從事前開「假消費、真刷卡」
    貸款行為，亦經當場查獲，並扣得刷卡機、簽帳單印表機各一台，因認其涉有刑
    法第二百十六條、第二百十五條行使業務上登載不實文書、第三百四十條常業詐
    欺及第三百四十五條常業重利罪嫌云云。
二、按案件曾經判決確定者，應諭知免訴之判決，刑事訴訟法第三百零二條第一款定
    有明文，此項訴訟法上所謂一事不再理原則，關於實質上一罪或裁判上一罪，均
    有其適用，牽連犯係裁判上一罪，如其方法或結果之犯罪行為，業經判決確定，
    其效力當然及於全部，倘檢察官復就牽連犯中之方法或結果行為，重行起訴，即
    應諭知免訴之判決，不得再予論科，最高法院六十年度台非字第七七號判決可資
    參照。又常業犯係具有預為同一犯罪行為之意思傾向，反覆實施同種類犯罪構成
    要件行為之職業性犯罪，亦即以犯同種罪名為其職業，並賴以維生者，為實質一
    罪。又依最高法院六十七年六月二十日刑庭會議決議，認正犯與幫助犯，如係行
    為人基於概括犯意，可認係連續犯，此概念於此應可比照援用。
三、本院經查黃炯元、蕭美慧、邱龍財先前共同自八十六年十二月初某日起，由邱龍
    財先後向蕭美慧商借其所經營店名為「衣拉客男女精品服飾店」之刷卡機，及向
    真實姓名、年籍不詳，綽號「阿添」成年男子購得商店名義為「立即風采美容用
    品名店」之刷卡機，作為犯罪工具，在臺南市○○路一一八號、臺南市○○路二
    九巷二二號黃炯元住處等地經營「假消費，真借款」地下錢莊業務，由蕭美慧負
    責協助介紹需錢孔急不特定借款者至上開處所向邱龍財借款，每次並可獲取百分
    之一佣金；黃炯元則負責登報廣告以招攬不特定借款者，並聯絡借款者至上開處
    所向邱龍財借款，復向借款人抽取約百分之一至二佣金；甲○○明知黃炯元有與
    邱龍財等人共同參與從事此種「假消費，真借款」地下錢莊業務，竟因黃炯元委
    託，臨時基於幫助黃炯元之故意，無償在黃炯元上開店內幫助黃炯元接聽借款者
    來電，並告知借款者有關借款相關手續，而邱龍財、黃炯元、蕭美慧等三人則共
    同乘前來借款之鐘旭裕、宋怡昆、許正邦、楊雅芬、林慶雄、吳英志、陳金卿、
    張淑瑜、陳柏仁、徐政雄、周秀芬、曾俊智、鄭貴英等不特定人急迫需要金錢之
    際貸與金錢，並於上開借款人實際上並未購物之情況下，約定借款者每借款一萬
    元，即以前來借款之客戶自有之信用卡虛偽刷卡簽帳，經扣除一千元利息後，將
    餘款九千元交予客戶，再由邱龍財據客戶之虛偽簽帳單，登載於其業務上所作成
    之請款單上，並持以向發卡銀行請款，以此為詐術方法，使發卡銀行陷於錯誤而
    如數付款，並招致無法取償之高度風險，且其放款利息高達將近月息二十分左右
    ，實係與原本顯不相當之重利，並以此為常業。嗣於八十七年二月十六日下午，
    分別在臺南市○○路二十九巷二二號、臺南市○○路一一八號為警查獲，因認邱
    龍財、黃炯元、蕭美慧等人所為，均係犯刑法第二百十六條、第二百十五條之行
    使業務上登載不實文書罪、同法第三百四十條常業詐欺罪及同法第三百四十五條
    常業重利罪，且上開三罪間，有方法結果之牽連關係，為牽連犯，均應從一重之
    常業詐欺罪處斷，被告甲○○則為幫助犯，並經該案判處有期徒刑七月確定，有
    本院八十八年度上訴字第一六八二號刑事判決在卷可稽。本件被告犯罪時間為八
    十七年八月間，而前述本院八十八年度上訴字第一六八二號刑事案件係於八十八
    年十二月二十日宣判，本件自應為該案判決效力所及。
四、本件應為本院八十八年度上訴字第一六八二號刑事判決效力所及，原審疏未詳察
    ，遽為實體裁判，容有未洽。被告上訴意旨，雖未具體指摘，惟原判決既有可議
    ，自屬無可維持，應由本院將原判決撤銷，並諭知免訴判決。
據上論斷，應依刑事訴訟法第三百六十九條第一項前段、第三百六十四條、第三百零
二條第一款，判決如主文。
本案經檢察官曾顯智到庭執行職務。
中    華    民    國      九十      年      五      月      十五        日
                                  臺灣高等法院臺南分院刑事第五庭
                                      審判長法官  茆    臺    雲
                                            法官  董    武    全
                                            法官  李    文    福
右正本證明與原本無異。
如不服本判決，應於判決送達後十日內向本院提出上訴狀，其未敘述理由者並應於提
出上訴狀後十日內向本院補提理由書（應附繕本)。
                                      法院書記官  李    良    倩
中    華    民    國      九十      年      五      月      十六        日


司法院資訊處製作；財團法人民間司法改革基金會備份。
